臺灣高等法院民事判決　　　　　　　　 95年度上易字第758號
上　訴　人　丁○○
訴訟代理人　乙○○
複代理人　　甲○○
被上訴人　　丙○○
上列當事人間請求損害賠償事件，上訴人對於中華民國95年6月
30日臺灣基隆地方法院94年度訴字第412號第一審判決提起上訴
，本院於96年1月9日言詞辯論終結，判決如下：
    主  文
原判決關於命上訴人給付新台幣伍拾伍萬參仟肆佰參拾肆元本息
部分，及該部分假執行之宣告，暨除確定部分外訴訟費用之裁判
均廢棄。
上開廢棄部分，被上訴人在第一審之訴及假執行之聲請均駁回。
第一審（除確定部分外）、及第二審訴訟費用由被上訴人負擔。
    事實及理由
一、本件被上訴人經合法通知未於言詞辯論期日到場，核無民事
    訴訟法第386條所列各款情形，爰依上訴人之聲請，由其一
    造辯論而為判決。
二、被上訴人起訴主張：上訴人於民國（下同）92年12月20日下
    午6時30分，駕駛車號IG-7388號自用小客車，於基隆市○○
    路八堵加油站前因過失撞擊被害人宋春北所騎機車右側，致
    被害人宋春北人車倒地，嗣於同年月21日凌晨1時許不治死
    亡。雖刑事判決（本院93年度交訴字第21號）認被害人應負
    較重之過失程度，惟上訴人於偵查中陳稱「我是在路口等綠
    燈，我是第一部車，左轉彎綠燈時我就向前開，但對方一直
    向我車道方向轉進」、「我有看到死者騎機車，他車子騎在
    馬路中，接著我就踩煞車，但來不及，他又突然左轉我就撞
    上，撞擊點是在我車道口，對方機車已全轉過來」。而本件
    車禍發生之十字路紅綠燈是被害人綠燈號誌先亮，約隔10秒
    上訴人的綠燈再亮，足見被害人已取得優先行駛之路權。上
    訴人既供稱已看見被害人，猶未減速慢，致撞擊被害人，實
    應負全部過失責任。又上訴人開始煞車後，仍拖行被害人機
    車行駛約10公尺方才停車，其速度應超過50公里以上，上訴
    人應非係綠燈起步，而係闖越紅燈。伊係被害人之妻，被害
    人之家屬先前雖已領取強制責任險之保險金新臺幣（下同）
    140萬元，然被害人依法對伊負有扶養義務，而被害人死亡
    時年76歲，尚有平均餘命7.52歲，依基隆市每人每年平圴消
    費支出28萬4902元，伊得請求扶養費依霍夫曼計算法一次給
    付為195萬8513元。且按不法侵害他人致死者，被害人之配
    偶雖非財產上之損害，亦得請求賠償相當之金額，乃民法第
    194條所明定，被害人死亡後，伊隻身在台、孤苦無依，精
    神上所受苦痛實較常人為甚，故請求200萬元精神慰撫金。
    爰求為判決：(一)上訴人應給付被上訴人395萬8513元，及自
    起訴狀繕本送達被告翌日起至清償日止，按年息5％計算之
    利息。(二)願供擔保，請准宣告假執行。
二、上訴人則以：事故發生時，被害人原係騎車於內側車道，因
    突然左轉，致伊無法及時停車，而發生本件事故，被害人就
    本件車禍事故之發生與有過失，且相關賠償金額已由保險公
    司理賠予被上訴人，伊已無資力賠償。又原審判決後，被上
    訴人業經原法院以95年度易字第51號刑事判決認被上訴人與
    被害人宋春北並無結婚之真意，而係為圖繼續居留台灣，而
    與宋春北共同基於使公務員登載不實之概括犯意聯絡，於原
    法院公證處辦理謀虛偽合意之公證結婚（即假結婚），致原
    法院公證處登載不實事項於結婚公證書上，並由宋春北持結
    婚公證書向基隆市安樂戶政事務所辦理結婚登記等事實，認
    被上訴人犯共同連續行使明知為不實之事項，而使公務員登
    載於職務所掌之公文書，足以生損害於公眾，而判處被上訴
    人有期徒刑6月，如易科罰金以三百元折算一日在案。被上
    訴人與被害人之婚姻關係既非真正，被上訴人自無身分法上
    配偶之地位，其當事人不適格等語，資為抗辯。
三、原審判命上訴人給付被上訴人55萬3434元及自93年10月21日
    起至清償日止按年息百分之五計算之利息。並以供擔保為條
    件為假執行之宣告，而駁回被上訴人其餘之訴。上訴人不服
    提起上訴，其上訴聲明為：(一)原判不利上訴人部分決廢棄。
    (二)上開廢棄部分，被上訴人在第一審之訴及假執行之聲請均
    駁回。(三)第一、二審訴訟費用由被上訴人負擔。被上訴人就
    其敗訴部分未據聲明不服，此部分已告確定。其答辯聲明為
    ：(一)上訴駁回。(二)第二審訴訟費用由上訴人負擔。
四、被上訴人主張上訴人於民國92年12月20日下午6時30分許，
    駕駛車牌號碼IG-7388號自小客車，沿基隆巿八堵路由八堵
    往基隆方向行駛，行經八堵路八堵加油站前時，
    因過失撞擊被害人宋春北所騎機車右側，致被害人宋春北人
    車倒地，嗣於同年月21日凌晨1時許不治死亡。上訴人並因
    本件車禍事故所涉過失致人於死罪，業經原法院以93年度交
    訴字第21號刑事判決，判處有期徒刑四月，如易科罰金以三
    百元折算一日，並經本院以94年度交上易字第67號駁回臺灣
    基隆地方法院檢察署檢察官上訴確定在案之事實，有原法院
    93年度交訴字第21號、本院94年度交上易字第67號判決在卷
    可稽（見原審卷第9至10頁、第93至95頁），並為上訴人所
    不爭，自堪信為真實。至被上訴人主張其為宋春北之配偶，
    宋春北對其負有扶養義務，其得請求上訴人給付扶養費及精
    神慰撫金，則為上訴人所否認，並以前開情詞置辯。經查：
（一）按當事人適格，係指當事人就具體特定之訴訟，得以自己
      之名義為原告或被告，而受為訴訟標的法律關係之本案判
      決之資格而言。故在給付之訴，若原告主張其為訴訟標的
      法律關係之權利主體，他造為訴訟標的法律關係之義務主
      體，其當事人即為適格。至原告是否確為權利人，被告是
      否確為義務人，乃為訴訟標的法律關係之要件是否具備，
      即訴訟實體上有無理由之問題，並非當事人適格之欠缺（
      最高法院93年台上字第382號判決意旨參照）。本件被上
      訴人主張上訴人因過失肇致本件車禍致宋春北死亡，其為
      宋春北之配偶，其得依侵權行為法律關係請求上訴人給付
      扶養費及精神慰撫金，而提起本件訴訟，即主張其為侵權
      行為損害賠償請求權之權利主體，上訴人為義務主體，依
      上開說明，其即為適格之當事人，至被上訴人是否確為權
      利人，為是否具備訴訟標的物法律關係要件、其訴是否有
      理由之另一問題，被上訴人以上訴人經判決與被害人宋春
      北並無結婚之真意，而係為圖繼續居留台灣，而與宋春北
      共同基於使公務員登載不實之概括犯意聯絡，於原法院公
      證處辦理謀虛偽合意之公證結婚（即假結婚），主張被上
      訴人無身分法上配偶之地位，其當事人不適格云云，並不
      足取。
（二）又被上訴人主張其為宋春北之配偶，宋春北對其負有扶養
      義務，其得請求上訴人給付扶養費及精神慰撫金云云，固
      據其提出宋春北之身分證、戶籍謄本、被上訴人中華民國
      旅行證、全民健康保險卡及結婚公證書影本為證（見原審
      交附民卷第7至13頁），惟被上訴人業經原法院以95年度
      易字第51號刑事判決認被上訴人與被害人宋春北並無結婚
      之真意，而係為圖繼續居留台灣，而與宋春北共同基於使
      公務員登載不實之概括犯意聯絡，於原法院公證處辦理謀
      虛偽合意之公證結婚（即假結婚），致原法院公證處登載
      不實事項於結婚公證書上，並由宋春北持結婚公證書向基
      隆市安樂戶政事務所辦理結婚登記。被上訴人旋於90年11
      月28日出境，再由宋春人委託不知情之陳金來持登載不實
      結婚登記之戶籍資料，向內政部警政署入出境管理局辦理
      申請被上訴人來臺探親，宋春北嗣又持上開登載不實之戶
      籍資料，向境管局申請被上訴人在臺居留等情，認被上訴
      人犯共同連續行使明知為不實之事項，而使公務員登載於
      職務所掌之公文書，足以生損害於公眾，而判處被上訴人
      有期徒刑6月，如易科罰金以三百元折算一日在案，有原
      法院95年度易字第51號判決在卷可稽（見本院卷第14至19
      頁）。而按表意人與相對人通謀而為虛偽意思表示者，其
      意思表示無效，民法第87條第1項前段定有明文。被上訴
      人既係為求繼續留在台灣，而與宋春北辦理虛偽不實之公
      證結婚，則被上訴人與宋春北二人顯無結婚之真意，其所
      為通謀虛偽結婚之意思表示，應屬無效。
（三）按不法侵害他人致死者，被害人對於第三人負有法定扶養
      義務者，加害人對於該第三人亦應負損害賠償責任。又不
      法侵害他人致死者，被害人之父、母、子、女及配偶，雖
      非財產上之損害，亦得請求賠償相當之金額，民法第192
      條第2項、第194條定有明文。是依上開規定，得請求加害
      人賠償扶養費者，以被害人對其有法定扶養義務之人為限
      ，得請求加害人賠償非財產上損害者，亦以被害人之父、
      母、子、女及配偶為限。又按夫妻互負扶養義務，固為民
      法第1116條之1所明定，惟上訴人與宋春北結婚既因係通
      謀虛偽之意思表示而無效，上訴人自無身分法上宋春北配
      偶之地位，則其以宋春北配偶之身分，請求上訴人賠償扶
      養費及精神慰撫金，自非有據。
五、綜上所述，上訴人抗辯被上訴人係為繼續留在台灣而與宋春
    北辦理虛偽不實之公證結婚，其婚姻無效，被上訴人並未取
    得宋春北配偶之身分，自屬可信，被上訴人主張其為宋春北
    之配偶，上訴人過失肇致車禍致宋春北死亡，其得請求上訴
    人賠償扶養費及精神慰撫金，為不足採。從而，被上訴人基
    於宋春北配偶之地位，依民法第192條第2項、第193條第1項
    規定，請求上訴人給付扶養費及精神慰撫金55萬3434元及自
    93年10月21日起至清償日止按年息百分之五計算之利息，為
    無理由，不應准許。其假執行之聲請亦失所附麗，應併予駁
    回。原審就此部分判命上訴人給付，並為假執行之宣告，尚
    有未洽。上訴意旨指摘原判決此部分不當，求予廢棄改判，
    為有理由。爰由本院將原判決此部分予以廢棄改判，如主文
    第二項所示。
六、本件事證已臻明確，兩造其餘之攻擊防禦方法及所提之證據
    ，經審酌後認均無礙判決之結果，爰不予一一論述。
四、據上論結，本件上訴為有理由，依民事訴訟法第450條、第
    78條、第463條、第385第1項前段，判決如主文。
中　　華　　民　　國　　96　　年　　1 　　月　　23　　日
                    民事第三庭
                        審判長 法  官 林敬修
                               法  官 藍文祥
                               法  官 張靜女
正本係照原本作成。
不得上訴。
中　　華　　民　　國　　96　　年　　1 　　月　　25　　日
　　　　　　　　　　　　　　　 書記官 廖麗蓮
